臺灣士林地方法院民事判決　　　　　　　　　　　　　九十二年度保險字第一五號
　　原　　　告　新安產物保險股份有限公司
　　法定代理人　甲○○
　　訴訟代理人　陳超凡律師
　　被　　　告　鴻來企業股份有限公司
　　法定代理人　乙○○
　　訴訟代理人　丙○○
右當事人間損害賠償事件，本院於九十三年二月十三日言詞辯論終結，判決如下：
    主    文
原告之訴及假執行之聲請均駁回。
訴訟費用由原告負擔。
    事實及理由
壹、程序部分：
一、本件被告未於最後言詞辯論期日到場，核無民事訴訟法第三百八十六條各款所列
    情形，爰依原告之聲請，由其一造辯論而為判決。
二、原告依保險法第五十三條主張代位求償權，於起訴狀載明其得請求被告賠償之依
    據為民法第一百八十四條第一項前段、第一百八十八條第一項前段、第一百九十
    一條第一項前段（本院卷第八頁參照）；嗣則於九十二年九月八日準備書狀陳明
    僅依民法第一百九十一條請求被告負損害賠償責任（本院卷第一五０頁參照），
    故本件原告主張被告應負損害賠償責任之請求權基礎僅有民法第一百九十一條，
    先予說明。
貳、實體部分：
一、原告起訴主張：
（一）原告承保訴外人瑩運貿易有限公司（以下簡稱瑩運公司）所有，位於台中市○
      ○區○○路廿號之不動產、貨物、營業生財（含裝修）之商業火災保險，民國
      九十一年九月十七日下午三時廿餘分許，僅隔一防火巷之台中市○○○○路廿
      三號，由被告公司所有、使用之廠房起火，因火舌濃煙竄燒及強力水柱灌救浸
      漬，致瑩運公司之建築物、存放之貨物、營業生財等物品損失慘重，原告特委
      託訴外人大華公證有限公司（以下簡稱大華公司）鑑定瑩運公司損害後，取得
      瑩運公司同意，依據公證報告書給付瑩運公司保險理賠金新台幣（以下同）四
      百七十五萬八千八百二十四元，並取得瑩運公司出具之代位求償權同意書，依
      保險法第五十三條規定，原告已取得代位權。
（二）民法第一百九十一條第一項所規範工作物所有人之責任，係以對建築物或工作
      物之設置或保管有欠缺為基礎，至該欠缺是否因所有人之故意或過失行為所致
      ，則非所問，故所負之責任為所謂「中間責任」，如建築物或工作物所有人欲
      主張免責，則須證明建築物或工作物之設置或保管並無欠缺，或損害之發生與
      其欠缺並無相當因果關係存在。本件火災事故依台中市消防局火災原因調查報
      告書判定起火戶為被告，雖無法認定起火原因，惟尚無法憑該報告書，即認為
      起火原因係不可抗力；且本件起火處係倉庫後方靠後牆放置捲狀泡綿上端，該
      起火處為被告廠區○○○段廠房，係存放泡綿之倉庫及泡綿貼合作業區，自屬
      「建築物」或「工作物」，而該倉庫及作業區儲放大量ＰＥ泡綿並大量使用聚
      乙烯高分子塑膠材粒、溶劑等，均為易燃延燒物，被告身為該工作物之所有人
      ，對該工作物之設置或保管負有善良管理人之注意義務，被告應舉證證明有防
      止易燃泡綿燃燒之注意措施、有裝設避免火災發生之設備（通風設施、灑水降
      溫設備、各作業區間之屏障阻隔等）等，始可免責；況被告雖於大門口設置警
      衛，但未說明於起火點附近之防火巷有無任何防止外人侵入之設施或管制，被
      告尚不得主張已善盡善良管理人之注意義務。
（三）消防人員為阻絕火勢蔓延，自訴外人瑩運公司廠房窗戶架設水帶灌救，訴外人
      瑩運公司之財產或因火勢延燒而受火烤，或於施救過程中遭水漬、消防人員踩
      踏等損害，故訴外人瑩運公司之損害與系爭火災有相當因果關係。
（四）依保險法第五十三條、民法第一百九十一條提起本件訴訟，並聲明請求判決：
  １、被告應給付原告四百七十五萬八千八百二十四元，及自起訴狀繕本送達之翌日
      起至清償日止，按年息百分之五計算之利息。
　２、原告願供擔保，請准宣告假執行。
二、被告未於最後言詞辯論期日到場，據其之前以言詞及書狀所為之陳述如左：
（一）大華公司出具的公證書係依據保險契約之約定，經保險理算的結果，為原告依
      保險契約應給付之賠償金額，惟未必等於訴外人瑩運公司之實際損害額；且大
      華公司所列之損失計算明細表之記載與災損清點表不符，又有包括「濕漬發霉
      」、「變型」等損害，亦不能證明與系爭火災有因果關係。
（二）民法第一百九十一條所指之「工作物」專指定著於土地之人工設施而言，本件
      火災係因「泡綿」（非工作物）起火所致，並非「泡綿暫存區」（工作物）本
      身任何一部起火所致，原告不得依民法第一百九十一條，主張系爭火災之發生
      係被告廠房「泡綿暫存區」之設置或保管有欠缺。
（三）依台中市消防局的火場鑑識報告，該局研判排除「遭人侵入縱火」、「機器磨
      損起火」、「電氣因素起火」等原因，且表示起火處未發現足以引燃火警的發
      火源，可證明被告已善盡善良管理人之注意義務，於建造之初即避免於起火處
      附近設置任何足以引燃火警的發火源，於建造後亦妥為管理，維持無發火源之
      狀態，被告對於工作物之設置與管理確無欠缺。
（四）並聲明請求判決：原告之訴駁回。
三、原告主張其承保訴外人瑩運公司所有，位於台中市○○區○○路廿號之不動產、
    貨物、營業生財（含裝修）之商業火災保險，九十一年九月十七日下午三時廿餘
    分許，僅隔一防火巷之台中市○○○○路廿三號，由被告公司所有、使用之廠房
    內部起火；瑩運公司之建築物、存放之貨物、營業生財等物品於系爭火災發生後
    受有損失，原告委託訴外人大華公司鑑定損失作成公證報告書後，依據公證報告
    書給付瑩運公司保險理賠金四百七十五萬八千八百二十四元，並取得瑩運公司出
    具之代位求償權同意書等情，業據提出商業火災保險批改申請書、商業火災保險
    單明細表、商業火災保險單、商業火災保險批單、公證報告書、代位求償權同意
    書等件為證（本院卷第三頁至第五十七頁參照），且為被告所不爭執，應堪信為
    真實。
四、原告主張被告應依民法第一百九十一條負損害賠償責任，被告則辯稱原告之主張
    不符民法第一百九十一條規定，而以前詞置辯。按：
（一）土地上之建築物或其他工作物所致他人權利之損害，由工作物之所有人負賠償
      責任，但其對於設置或保管並無欠缺，或損害非因設置或保管有欠缺，或於防
      止損害之發生，已盡相當之注意者，不在此限，民法第一百九十一條第一項著
      有明文。而土地上之工作物指定著於土地之人工設施，本件原告主張被告設置
      、保管有欠缺之工作物係指「廠房本身」（本院卷第一七一頁參照），惟依台
      中市消防局火災原因報告書所載，本件「火警案發時，（被告）員工凌黃清蘭
      火勢蔓延失控，與勘查燒損火流大致吻合研判，認係倉庫後牆防火巷水塔架附
      近，靠牆燒失捲狀泡綿上端附近為起火處。」（本院卷第七十四頁參照）本件
      火災之發生既係自「泡綿」而非「廠房」而起，而「泡綿」並非定著於土地上
      之人工設施，則原告主張其所得代位訴外人瑩運公司求償之損害係因被告對於
      其工作物（即「廠房」）之設置保管有欠缺，與民法第一百九十一條第一項之
      要件已有未合。
（二）再按民法第一百九十一條第一項所謂設置有欠缺，係指土地上之建築物或其他
      工作物，於建造之初即存有瑕疪而言。所謂保管有欠缺，係指於建造後未善為
      保管，致其物發生瑕疪而言，有最高法院五十年台上字第一四六四號判例可資
      參照。系爭火災經台中市消防局研判起火原因結果為：「１、火警案發時，災
      戶廠房上班作業狀態，廠區大門警衛管制，未有遭外人侵入跡象研判，遭人侵
      入縱火原因可排除。２、清理勘查起火處搭建石綿瓦倉庫，為堆置泡綿暫存區
      ，附近未有設置、使用機器研判，機器磨損原因起火可排除。３、清理勘查倉
      庫起火處附近，未有裝設電源線路、插座或電器設備，挑高屋頂垂放火警探測
      器迴路，探測器燒損掉落，訊號線路部分熔斷高溫熔痕，未有短路跡象研判，
      電氣起火因素可排除。４、清理勘查倉庫靠後牆燒失泡綿起火處附近，未有發
      現足以引燃火警之發火源，泡綿嚴重燒失燻黑熔化，未能蒐集足資研判起火原
      因之跡證，故無法認定起火原因。」（本院卷第八十三頁參照）堪認被告於建
      造、使用廠房之初，即注意避免於泡綿堆置區附近機器、電線、插座、電器設
      備等可能火源，且於廠房建造後以設置警衛門禁管制之方式，排除外人侵入之
      可能，從而被告辯稱其對廠房之設置或保管並無欠缺，且對於防止損害之發生
      ，已盡善良管理人之注意義務等語，堪予採信。被告對其所有、使用，定著於
      土地上之廠房工作物之設置管理既無欠缺，依民法第一百九十一條第一項但書
      規定，被告就訴外人瑩運公司因系爭火災所受之損失，自無庸負損害賠償責任
      。
（三）按被保險人因保險人應負保險責任之損失發生，而對於第三人有損失賠償請求
      權者，保險人得於給付賠償金額後，代位行使被保險人對於第三人之請求權，
      保險法第五十三條第一項前段固有明文；惟保險人得行使代位求償權之前提為
      被保險人對第三人有損失賠償請求權，本件原告承保之商業火災保險之被保險
      人即訴外人瑩運公司既不得依民法第一百九十一條第一項前段對被告請求損害
      賠償，則原告自亦無由本於代位權，請求被告負損害賠償責任。從而，原告依
      保險法第五十三條第一項、民法第一百九十一條第一項前段，請求被告給付四
      百七十五萬八千八百二十四元，及自起訴狀繕本送達之翌日起至清償日止，按
      年息百分之五計算之利息，即屬無據，應予駁回；其假執行之聲請，因訴之駁
      回而失所附麗，應併予駁回。
五、本件事證已臻明確，兩造其餘主張舉證及攻擊防禦方法，於判決結果不生影響，
    無庸一一論述，附此敘明。
六、據上論結，原告之訴為無理由，依民事訴訟法第三百八十五條第一項前段、第七
    十八條，判決如主文。
中　　　華　　　民　　　國　　九十三　　年　　　三　　　月　　　五　　　日
                                        臺灣士林地方法院民事第二庭
                                            法      官  王怡雯
右為正本係照原本作成。
如對本判決上訴須於判決送達後廿日內向本院提出上訴狀。
中　　　華　　　民　　　國　　九十三　　年　　　三　　　月　　　十二  　日
                                            法院書記官  陳玉瓊
